臺灣高等法院刑事判決
110年度上易字第1780號
上  訴  人  
即  被  告  何家丞



選任辯護人  張嘉敏律師
            孫少輔律師
上列上訴人因背信案件，不服臺灣臺北地方法院109年度易字第5
85號，中華民國110年9月28日第一審判決（起訴案號：臺灣臺北
地方檢察署109年度調偵字第377號），提起上訴，本院判決如下
：
    主  文
原判決關於甲○○部分撤銷。
甲○○共同犯背信罪，處有期徒刑陸月，如易科罰金，以新臺幣壹
仟元折算壹日。
    事  實
一、甲○○、郭俊豪（於民國109年6月11日死亡，經原審為公訴不
    受理判決確定）分別為泉興蔬果有限公司（下稱泉興公司）
    之業務主管及登記負責人，於107年2月間，2人以公司資金
    不足為由，請乙○○提供新臺幣（下同）350萬元辦理公司增
    資事宜，乙○○因而於107年2月5日匯款350萬元至郭俊豪之華
    南商業銀行東臺北分行帳號000000000000號帳戶（下稱華南
    商銀東臺北分行帳戶），該款嗣經轉入泉興公司之華南商銀
    北土城分行帳戶，由臺北市政府於107年2月9日核准泉興公
    司之增資變更登記（資本總額由150萬元變更為500萬元，增
    資股東為郭俊豪）。甲○○、郭俊豪均明知上揭款項非郭俊豪
    所提供，增資股份應登記給乙○○，詎竟共同意圖為自己不法
    之利益及損害乙○○之利益，基於背信之犯意聯絡，自107年1
    0月31日起，就乙○○請求登記其為泉興公司350萬元出資額之
    股東一事先佯為應允但藉故推託，嗣更否認乙○○曾為前揭出
    資及委託，偽稱前揭出資額係乙○○借款予郭俊豪及甲○○為泉
    興公司增資，遲不登記乙○○為股東，而為違背任務之行為，
    致生損害於乙○○。
二、案經乙○○告訴及臺北市政府警察局松山分局移請臺灣臺北地
    方檢察署檢察官偵查後提起公訴。
    理  由
壹、證據能力
    按被告以外之人於審判外之陳述，雖不符刑事訴訟法第159
    條之1至第159條之4等規定，而經當事人於審判程序同意作
    為證據，法院審酌該言詞陳述或書面陳述作成時之情況，認
    為適當者，亦得為證據，刑事訴訟法第159條之5第1項定有
    明文。查本件檢察官、被告甲○○及其辯護人對於下述本院採
    為認定犯罪事實依據之各項被告以外之人於審判外作成之相
    關供述證據之證據能力，均同意有證據能力（見本院卷83頁
    ），亦未於言詞辯論終結前聲明異議，本院審酌該等證據之
    取得過程並無瑕疵，與本案待證事實間復具有相當之關聯性
    ，以之為本案證據並無不當，自得採為本件認定事實之基礎
    。又其餘本判決所採之非供述證據亦均經法定程序取得，無
    不得為證據之情形，自均有證據能力，併此敘明。
貳、認定事實所憑之證據及理由
    訊據被告甲○○矢口否認有何背信之犯行，辯稱：乙○○匯款35
    0萬元至郭俊豪之華南商銀東臺北分行帳戶，是因為我跟郭
    俊豪一起向乙○○借款為泉興公司增資，出資額登記在郭俊豪
    名下，以償還我們欠廠商150萬元債務，泉興公司由我、郭
    俊豪、葉茂清共同經營，且葉茂清從泉興公司之帳戶拿走89
    萬元清償他個人的欠款，我跟郭俊豪向乙○○借款350萬元，
    其中89萬元回填泉興公司帳戶，其餘清償貨款、購貨及當作
    備用金，我向乙○○說350萬元是增資，是基於我們是朋友而
    交代借款用途，是先把泉興公司資本額做高，再把錢還給陳
    三家。至於我、郭俊豪及乙○○的LINE群組，純粹是讓大家知
    道我們在做什麼事情而已，不是在向乙○○報告。關於乙○○35
    0萬之性質，始終沒有和乙○○達成協議，也沒有答應將乙○○
    登記為股東，故沒有背信問題云云。經查：
一、被告甲○○為泉興公司業務主管，同案被告郭俊豪為同公司負
    責人，告訴人乙○○於107年2月5日匯款至郭俊豪之華南商銀
    東臺北分行帳戶，該款項經轉入泉興公司之華南商銀北土城
    分行帳戶，嗣臺北市政府於107年2月9日核准泉興公司資本
    額增資350萬元之變更登記，及乙○○曾請求甲○○、郭俊豪簽
    立借名登記契約，或將泉興公司增資350萬元部分移轉登記
    各節，證人乙○○於偵查中證述在卷（見他卷第201至204頁）
    ，且有台北富邦銀行匯款委託書、泉興公司基本資料、「泉
    興總管理處」LINE對話群組截圖附卷可稽（見他卷第27、21
    至25、29、33至41頁），且為被告甲○○所不爭執，此部分事
    實，首堪認定。
二、關於告訴人乙○○出資是否係為擔任泉興公司股東乙節，經查
    ：
　㈠證人乙○○於偵查中及原審中證稱：泉興公司原登記之資本額1
    50萬元都是我前夫葉茂清出資的，因為他先前經營其他公司
    與股東有糾紛，泉興公司出資額才會登記在郭俊豪名下；公
    司主要是交給甲○○管理，公司的員工我都認識，管帳的員工
    都由葉茂清任用，甲○○、郭俊豪是泉興公司的重要員工，從
    葉茂清之前的公司開始，都跟葉茂清工作很多年。葉茂清於
    106年12月24日過世後，泉興公司會計林芳孜來家裡致意，
    要我節哀，談到公司資金吃緊，我回答喪事辦完會去公司關
    心，在公司看到系統帳上每月營業額約570萬元，我判斷150
    萬元的週轉金確實不夠，與甲○○溝通之後，便說好為泉興公
    司增資350萬元，讓公司正常營運；我當時知道公司有跟陳
    三家借錢週轉、需要還錢的事情。甲○○跟著葉茂清工作至少
    10幾年，107年2月初要匯增資款前1、2天，我跟甲○○要帳號
    ，問要匯多少增資款，他說250萬元就好，理由是我和小孩
    也需要錢生活，我說泉興公司增資250萬元加原出資額150萬
    元，資本總額是400萬元很難聽，增資350萬元加原出資額15
    0萬元，資本總額500萬元比較完整好看，甲○○就說好，我當
    時覺得甲○○有替我著想、很忠心，所以我很相信他，我出資
    當時沒有請郭俊豪、甲○○簽任何文件，後來跟律師提及此事
    ，律師認為我的出資額350萬元沒有保障，才幫我草擬借名
    登記契約，我約郭俊豪、甲○○見面簽約，他們看完借名登記
    契約後覺得很嚴苛，後來再約他們簽約，就一直推拖。前揭
    借名登記契約以合夥契約為名（見他卷第129頁）是為了尊
    榮郭俊豪、甲○○，稱他們為合夥伙伴，但泉興公司的客戶及
    出資額都是葉茂清及我的，我與葉茂清於98年間離婚後，依
    然有持續往來，後來又住在一起。我有打電話跟甲○○說若不
    簽借名登記契約，應把我登記為泉興公司出資額350萬元之
    出資人，但甲○○都沒有去辦理。108年我對郭俊豪、甲○○提
    告民事及刑事訴訟，開庭時才聽到其等說這350萬元是跟我
    借款的說法。LINE群組「泉興總管理處」（見他卷第29頁）
    是甲○○於107年2月6日創立並邀我、郭俊豪加入的，我在林
    口的家有電腦可以遠端連線到泉興公司位於臺北市○○區○○○
    路0段00號辦公室的主機看泉興公司的進銷存系統帳，如果
    看到系統帳有問題，因為會計、輸入帳是甲○○管理，我會先
    問甲○○等語（見原審卷二第322至339頁）。
　㈡證人林芳孜於原審審理中證稱：我自104年起至109年11月止
    任職於泉興公司，是葉茂清請我到泉興公司上班，葉茂清過
    世後，我在泉興公司負責供貨廠商請款的帳務，我在葉茂清
    喪禮辦完時，有跟乙○○說泉興公司缺錢，當時乙○○來泉興公
    司辦公室找每位員工談話，我向乙○○透露公司缺乏資金，當
    時公司很混亂，因為葉茂清在外有欠泉興公司的供貨廠商貨
    款，這些廠商在葉茂清過世後會來公司討貨款，泉興公司積
    欠的貨款算是葉茂清欠廠商的。泉興公司的帳務、款項進出
    、薪水發放、銀行帳戶、公司大小章等事務均由甲○○負責處
    理，泉興公司每天採購蔬菜後，甲○○會製作一張表，一開始
    由我負責核對，後來由另一位小姐負責。葉茂清過世後，乙
    ○○有來泉興公司查帳、看銷貨單，郭俊豪有先交代我，乙○○
    要來查帳，要我把平常的帳給乙○○看等語（見原審卷二第34
    6至352頁）。
　㈢證人周佩君於原審審理時證稱：我自107年4月1日起至108年4
    月9日止在泉興公司任職，我到職時，葉茂清已經過世，是
    甲○○找我到泉興公司上班，我是負責與廠商對帳的會計，我
    任職期間泉興公司名義上負責人是郭俊豪，但公司大小事要
    問甲○○，泉興公司之華南商銀北土城分行帳戶的匯款是甲○○
    處理，他有銀行的IKEY隨身碟，可以轉帳匯款，公司帳除每
    月零用金2萬元由我管，其他都是甲○○在作帳，泉興公司的
    員工薪資是由甲○○用IKEY轉帳匯到員工的帳戶。我離職前1
    個月時，甲○○要我把泉興公司的事務回報給乙○○，甲○○請我
    做泉興公司向供應商進貨金額、出貨金額、收回客戶貨款、
    待收帳款等項目的週報表給乙○○看，他說要把泉興公司還給
    乙○○，乙○○要接手泉興公司等語（見原審卷二第346至352頁
    ）。
　㈣證人陳三家於原審審理中證稱：我於106年7月28日匯150萬元
    至葉茂清在華南商銀的帳戶，這是借給葉茂清的錢，他當時
    說做生意、財務上需要跟我借款，我們是認識7、8年的朋友
    ，這筆借款沒有約定利息及收利息，因為信任，也沒有簽借
    據，我記得這筆有還我，應該就是泉興公司帳戶於107年2月
    9日匯出150萬元給我的這筆（見原審卷一第199頁），葉茂
    清是蔬菜供應商，我是海鮮供應商，我們有共同供貨的餐廳
    客戶，我跟葉茂清會互相介紹客戶，我向客戶介紹可以向葉
    茂清進貨時，都是說可以跟泉興公司進貨，因為葉茂清是泉
    興公司的老闆。我也認識甲○○，他會跟著葉茂清來我公司等
    語（見原審卷二第340至344頁）。
　㈤另「泉興總管理處」LINE群組於107年2月6日至同年月7日之
    對話內容略以：107年2月6日（107年2月6日下午3時59分郭
    俊豪加入該群組）。（乙○○）：兩位老闆（即甲○○、郭俊豪
    ），增資的事就照計畫進行，辛苦你們了！以後有事直接在
    這裡對話，大家廣泛討論，截長補短。（郭俊豪）：好的。
    （甲○○）：增資的事情，今天已經請會計師去辦了，明天我
    要去銀行請餘額證明，會計師明天會來收件，去辦理。107
    年2月7日（甲○○）：還有兩件事要說明，華南銀行的甲存戶
    已經開好了，明天可以去拿票（50張），增資案，會計師已
    經簽核了，已送件到市政府等語（見他卷第29頁）。可見甲
    ○○於107年2月6日至同年月7日，持續向乙○○報告會計師辦理
    增資登記之進度；核與乙○○係於107年2月5日匯出增資款350
    萬元至郭俊豪帳戶轉入泉興公司之帳戶，嗣泉興公司之資本
    總額由150萬元增為500萬元，並於同年月9日完成股東郭俊
    豪增資350萬元變更登記之時程相符各節，業如前述，及有
    臺北市政府107年2月9日府產業商字第10746313200號函附泉
    興公司股東同意書可稽（見泉興公司登記卷第133至135頁）
    。
  ㈥至被告甲○○雖辯稱自107年2月12日至108年11月12日均有匯款
    11萬餘元與告訴人乙○○，係作為返還350萬元之款項云云(見
    本院卷82頁），惟嗣後改稱此筆款項是在葉茂清過世後，照
    顧告訴人及其小孩之用，被告認為可與350萬元款項相抵等
    語（見本院卷第147頁），惟此部分係被告單方主張係供還
    款之用，自難以此認告訴人匯款350萬元係屬借款，而為被
    告有利之認定。
　㈦綜上，堪認告訴人乙○○係認自己為公司股東，對於公司之經
    營亦多所關心，而非毫不過問，是其證稱其出資額係為其前
    夫葉茂清之泉興公司出資，而非單純借款予郭俊豪、甲○○等
    情堪以採信。
三、關於本件被告甲○○是否受告訴人乙○○委任辦理股東登記乙事
    ，經查：　　
　㈠查乙○○於107年10月31日與甲○○通話之電話錄音譯文略以：（
    乙○○）：我要問的是你跟郭俊豪講的怎樣，到底有沒有要借
    名登記契約，還是不要。（甲○○）他說他要那個，我已經跟
    他講說：你上次打電話給我說。（乙○○）：你說你要跟他提
    一下（甲○○）我有跟他提。...（乙○○）：就是你們就去會
    計師那邊把我登記成股東，...至少證明說我匯進去350萬，
    我是入股，我是股東，而不是說丟到水裡一個聲都沒有，對
    不對？（甲○○）：我知道等語（見他卷第37頁、原審卷一第
    219頁）。堪認乙○○出資後，持續有請被告甲○○、郭俊豪將
    其出資額登記為股份，而被告甲○○亦允諾會與郭俊豪商議，
    要如何處理乙○○之出資額事宜。於此被告甲○○對告訴人乙○○
    欲登記為股東乙事，並無任何異議，或表示乙○○之出資額僅
    為借款，與登記股份無涉，或明確表示不願為乙○○處理登記
    股份之事宜。復揆諸被告甲○○為泉興公司之業務主管，又多
    次稱會與同案被告郭俊豪商議，堪認乙○○確係委任甲○○處理
    登記股份之事（借名登記或直接登記），且被告甲○○業已應
    允。
　㈡另查乙○○嗣於107年11月8日與郭俊豪通話之電話錄音譯文略
    以：（乙○○）：我2月9日付的350萬是入股，我不是金主啊
    ！（郭俊豪）：我知道。（乙○○）：我既然是入股，你就應
    該幫我登記，因為當初我其實是完全相信你們（即郭俊豪、
    甲○○）的，因為葉茂清他講的，我看你跟建成（即甲○○），
    我就覺得很令人放心，尤其是你，你又很忠厚老實，好，建
    成還是滿會講話的，啊你又很忠厚老實，所以我是完全的放
    心，所以你看我問都不問，我立刻匯款，有誰會這麼阿莎力
    ？（郭俊豪）：你相信我跟建成，其實我跟建成因為我們當
    初接受胖子（即葉茂清）的遺言，當初我也不願意做這個負
    責人（即泉興公司負責人）的什麼的，...我說沒有關係，
    只要公司（即泉興公司）營運得當什麼的，因為他（即葉茂
    清）以前的操作手法槓桿實在太可怕了。（乙○○）：對啊！
    我知道啊，我也會怕啊，所以你們（即郭俊豪、甲○○）可能
    比較保守，我反而比較放心，所以現在沒關係，你們就繼續
    經營，但是我現在是要求你要把那350萬出資，是要把我登
    記成股東，...我尊重你們，可是你們也要尊重我，就像當
    初那個建成說他會每個禮拜讓佩君（即周佩君）做帳給我看
    ，也沒有啊！啊然後我打電話也不接，然後也都不回，也不
    管，那我就覺得我是不是變傻子了？（郭俊豪）：我跟你講
    啊！...你看其實我們（即郭俊豪、甲○○）在做的，可能不
    是每件事都讓你很放心，或者是我如果丟350萬在裡面，我
    當然也會擔心怎麼樣，我只能這樣現在先跟你口頭承諾，我
    跟你講不管說股份或什麼的，我跟你講，這個東西，我跟你
    講，人在做天在看，我也不敢去亂動，除非天災或突然大賠
    錢什麼等語（見他卷第41頁、原審卷一第243至245頁）。堪
    認被告甲○○與同案被告郭俊豪確係與告訴人商議登記告訴人
    為股東之事，然經月餘卻遲未為之。
四、綜上，足認葉茂清生前為泉興公司之實際負責人，對外籌措
    資金、借款並為泉興公司採購貨品、負擔債務，被告甲○○於
    葉茂清過世後，以泉興公司資金吃緊商請乙○○增資350萬元
    ，明知泉興公司於107年2月9日增資之350萬元，係由乙○○所
    出資並委託甲○○、郭俊豪辦理增資相關事務各節，惟於受乙
    ○○請求移轉前揭增資登記之股東為乙○○時，卻虛與委蛇、藉
    詞推託，嗣於乙○○向原審對郭俊豪提起請求移轉出資額等之
    民事訴訟（下稱另案民事事件）及本案中，更否認借名登記
    等委託事實存在，主張雙方間為純粹之消費借貸關係，有甲
    ○○108年8月8日警詢及同年9月24日偵訊筆錄可稽（見他卷第
    117至119、199至206頁），亦經原審調閱原審108年度訴字
    第2043號、本院109年度上字第4號請求移轉出資額等事件卷
    核對無誤，堪認被告甲○○有違背乙○○之委託，而為違背任務
    行為之事實。是本案事證明確，被告甲○○所辯難以憑採，犯
    行堪以認定，應依法論科。
參、論罪
一、按刑法第342條背信罪之所謂「違背其任務」，係指違背他
    人委任其處理事務應盡之義務（民法第535條），內含誠實
    信用之原則，積極之作為與消極之不作為，均包括在內，故
    是否違背其任務，應依法律之規定或契約之內容，依客觀事
    實，本於誠實信用原則，就個案之具體情形認定之（最高法
    院91年度台上字第2656號判決意旨可資參照）。次按刑法第
    342條第1項之背信罪，固以「違背任務之行為，致生損害於
    本人之財產或其他利益」為要件，而所謂「其他利益」，固
    亦指財產利益而言。但財產權益，則涵義甚廣，有係財產上
    現存權利，亦有係權利以外之利益，其可能受害情形更不一
    致，如使現存財產減少（積極損害），妨害財產之增加，以
    及未來可期待利益之喪失等（消極損害），皆不失為財產或
    利益之損害（最高法院87年度台上字第3704號判決意旨參照
    ）。再按即成犯屬犯罪狀態之繼續，非犯罪行為之繼續，係
    指一定法益侵害或侵害危險之發生而犯罪成立，行為完成（
    著重於行為的開端，一開始就犯罪），亦即犯罪行為完成，
    犯罪就馬上成立而完成犯罪，背信罪為即成犯，只要為他人
    處理事務，意圖為自己或第三人不法之利益，或損害本人之
    利益，而為違背其任務之行為，致生損害於本人之財產或其
    他利益，犯罪即告成立（最高法院88年度台上字第3191號、
    89年度台上字第3316號、96年度台上字第7560號判決意旨參
    照）。又背信罪為結果犯，以致生本人財產之損害為要件，
    此損害固應從經濟上角度為評價本人財產是否減少或未能增
    加，惟仍應遵循民商法上之規範，以免逾越刑法之謙抑性（
    最高法院103年台上字第794號判決意旨參照）。核被告甲○○
    所為，係犯刑法第342條第1項之背信罪。被告甲○○就其前揭
    所為背信罪犯行，與郭俊豪間有犯意聯絡及行為分擔，應論
    以共同正犯。
二、按因身分或其他特定關係成立之罪，其共同實行、教唆或幫
    助者，雖無特定關係，仍以正犯或共犯論。但得減輕其刑。
    刑法第31條第1項定有明文。審酌被告甲○○僅為業務主管並
    非股東，同案被告郭俊豪始為登記負責人而為股東，若需辦
    理告訴人乙○○股東登記事宜，必須由同案被告郭俊豪出具相
    關印章文件配合辦理，被告甲○○無法獨立為之，考量被告甲
    ○○可責性應較公司登記負責人郭俊豪為低，爰依刑法第31條
    第1 項但書之規定減輕其刑。
肆、撤銷原判決之理由及量刑　　
一、原審認被告甲○○背信犯行明確，而予論罪科刑，固非無見。
    惟被告甲○○應有刑法第31條第1項但書減輕其刑之規定適用
    ，原審漏未論及，尚有違誤。被告上訴意旨雖仍否認犯罪，
    辯解告訴人乙○○匯款350萬元伊認為是借給公司使用，告訴
    人乙○○雖之後要求成為股東，但始終沒有和乙○○達成協議，
    也沒有答應將乙○○登記為股東，故沒有背信，請求撤銷原判
    決，而為無罪判決云云。惟本件告訴人乙○○出資後，持續有
    請被告甲○○、郭俊豪將其出資額登記為股份，而被告甲○○亦
    允諾會與郭俊豪商議，要如何處理乙○○之出資額事宜，堪認
    乙○○確係委任甲○○處理登記股份之事（借名登記或直接登記
    ），且被告甲○○業已應允，然嗣後卻主張乙○○匯款為借款，
    遲未登記，而有背信犯行，其辯解並無可採，均業如上述。
    是被告甲○○上訴主張應撤銷原判決，改判無罪，應無理由。
    惟原判決既有上開可議之處，應由本院將原判決關於被告甲
    ○○部分撤銷，另為適法判決。
二、爰以行為人之責任為基礎，審酌被告甲○○身為泉興公司之業
    務主管，受告訴人乙○○之託處理泉興公司增資350萬元及借
    名登記予郭俊豪事宜，於受告訴人請求登記其為股東時，竟
    未為之，致使告訴人受有損害，行為實屬不該。惟嗣
　　告訴人與同案被告郭俊豪於另案民事事件成立調解，業已將
    350萬元股權登記為告訴人乙○○名下，業據告訴人陳述明確
    （見原審卷二第328、340頁），並經原審調閱另案民事事件
    卷宗核對無誤，堪認損失業已受有填補。復參酌被告甲○○自
    陳專科畢業之智識程度、從事蔬果買賣採購之職業、已婚，
    有2名未成年子女，須扶養父母、太太及小孩，月收入約5萬
    元之家庭經濟狀況（見原審卷三第113頁）等一切情狀，量
    處如主文第2項所示之刑，並諭知易科罰金之折算標準。至
    告訴人雖稱公司資產業已經被告甲○○掏空，登記股份沒有價
    值等語，惟此部分為被告甲○○否認在卷（見本院卷第145頁
    ），參以公司營業額及營收部分是否確有盈餘乙事，尚須另
    經雙方及會計師會算方得確定，難以僅憑告訴人之指述即遽
    以採之。又被告甲○○若有侵占公司資產行為，係屬另一犯行
    ，此部分未經起訴，非為本件審理範圍，自亦難作為本件量
    刑之參考基礎，附此敘明。另按犯罪所得已實際合法發還被
    害人者，不予宣告沒收或追徵，刑法第38條之1第5項定有明
    文。經查，本件被告甲○○犯本案犯行，致使同案被告郭俊豪
    名下增加泉興公司350萬元股權，係為2人犯罪所得，然此部
    分出資額股權已實際登記為乙○○，業如上述，依刑法第38條
    之1第5項規定，爰不予宣告沒收或追徵。
據上論斷，應依刑事訴訟法第369條第1項前段、第364條、第299
條第1項前段，判決如主文。
本案經檢察官徐名駒提起公訴，檢察官朱婉綺到庭執行職務。
中　　華　　民　　國　　111 　年　　3 　　月　　30　　日
                  刑事第八庭  審判長  法　官 陳世宗
                                      法　官 吳勇毅
                                      法　官 呂寧莉

以上正本證明與原本無異。
不得上訴。
                                    書記官   賴資旻
中　　華　　民　　國　　111 　年　　3 　　月　　30　　日
附錄：本案論罪科刑法條全文
中華民國刑法第342條第1項
為他人處理事務，意圖為自己或第三人不法之利益，或損害本人
之利益，而為違背其任務之行為，致生損害於本人之財產或其他
利益者，處5年以下有期徒刑、拘役或科或併科50萬元以下罰金
。